Inventaris van het archief van de heerlijkheid Terschelling, 1322-1615
Nationaal Archief, Den Haag
46. Copia missive har. g. an burgemeester, scepen ende rait ende oldesten 's landtz van der Schelling, belangende de privilegien ende ordinancen eertijtz bij den olden heer tot Zevenberge gemackt, dern nu ter tijt teils contrariern te weten ursach om betering darin te stellen tot haeren besten. 6 januari 1562
47. Minute scrijvens harer gnaden an drossart: van 't geschil ende questie tuschen heer Egbert, pastor Mitzlandtz, ende den vicarius dazelffs, omme informatie te nemen sonder dissimulatie op 't Feyt end haar g. daraff die wairheit t'erkennen te geven; Van den hovenir in sin pach; van een confiscatie van den drost angegeven, off man darto befuegt; van ontfanck der provisie he gesonden, ime to willen passern op rekening; van den coninen; van die questie der loitzluden; van zekere anckeren, verjarde sacken, draff sij h.g. den tienden penning wollen geven, des h.g. niet gemeent sijn t'ontfangen, angesehn alle ander verjairde saken geheel tot h.g. profyt sollen stain utgnomen hoer den derden pfennig to te laten, end wofern sij hem hart dartegen opposteren, alsdan mit hen t'accordern op 't halffscheit, end daraff acte te passeren, sunst op 't harteste te halten om sij te inducern. 25 aprilis 1566
48. Concept schrivens an die wedwe Rob. van Lint, gewesen drost ter Schelling, beclagende hars mans doit, end dat sij in de administratie totten ende hars jars sol continuieren ende hair rekening voldoin, tot dat h.f.g. een andern darto committirt dem die onderdanen respect tragen. 18 novembris 1567
49. Examen genomen op die clachten der gemeente van Zuryp over hueren pastor ter Schelling. 17 martij 1568
50. Articulen van de clachten der gemeent van Zuryp over hueren pastor. 9 may 1568
51. Lettre missive Gerbrant van Walkema, drost ter Schelling, beclagt den doit m.g.h. graven tot Arenberg. 15 juny anno 1568
52. Minute an drosten ter Schelling: van allerley geestlicken ende weltlicken saken; van ontsettinge des pastors om reden ende des vicarius an 't westende; van den secretaris der een altdiener uit te verstoken; van den garden; dat h.g. dem goricht geen gerechtigheit van insettingen bedarff te geven; van den duynmayer; van de coninen; van de hueringen end pachtcedels; van bedykinge der buytenlanden geen kosten an te leggen ferner als sinen ontfanck bedragen kan; begert eenen staet van sin recept; van een kalkoven; van die broken, dat man na gelegenheit sol handlen, dan begert niemant te verdrinken; van der reparatie des huyses; van 't frijbutersschip te verkopen; van 't suyvere rekening te geven; van zin brandinge; van de servitien der onderdanen end pachters op 't feit van die religie end sin ampt mit den gerichte; allet tot h.f.g. besten profijt an te stellen. 29 juny 1568
53. Concept van commissie tottet secretarisscap ter Schelling. Van 't secretariscap, costerampt end scholmiester tot Nyerkerck. 20 augusti 1568
54. Estat van 't jairlick inkomen end lasten van der Schelling ende Grint. 1 januari 1569
55. Compte de la vefue de fue Vervou, drossart du Schellingh, Amilya de Grumbach. 15 septembris 1570
56. Memoria van die rekening Thys, den bowknecht van m. her van Sevenbergen, end sin huisfrow, gesonden an Johan Vervou, drossart ter Schelling, om breder informatie draff te hebben. 14 marty 1564; mette attestatie van vrowe Amelia van Grumbach, wedwe van Vervou, dat het kenlicke schuldt sij. 22 aprilis 1571
57. Remonstratie van Haye Wines van die gelegenheit des landtz van der Schelling. 7 septembris 1572
58. Minute à Monseigneur le prince d'Arenberge estant à Nijmegen que le secrétaire du Scelling est prez delle ici en Arenberge où y sera détenu jusque à l'arivé de Monseigneur. Pour adviser ensemble de ce que compète à respondre touchant monsieur de Lumaing etc.. 9 february 1573
59. Copia de la sauvegarde du prince d'Oranges donné à ceulx du Schelling. 2 aprilis 1573
60. Concept au grand-commandeur en faveur de deux subjectz du Scelling pour avoir relaxation d'ung bateau détenu au coste de Frize par certains soldatz du roy. 16 januari 1574
61. Concept à l'advocat Cocq pour ceulx du Scelling pour advis comme le drossart Ketz pourat estre rembourssé de ses déniers débourssé pour les propriétaires au fait des dicquaiges. 21 januari 1574
62. Concept à monsieur de Billy en faveur des subjectz du Scelling, d'en user leur libre navigation des pescheries, de laquelle dépend leur vie et substance. 7 marty 1574
63. Concept à monsieur de Billy pour ceulx du Schelling pour ravoir leur batteau et leur marchandise; de les avoir en bonne et favorable récommendation, considérant leur povreté. Et s'il est advenu quelque faulte par aultres malveuillantz ou du bas peuple, que desplaist à madame, que pourtant ceulx du magistrat en soient excusé. Ausquelz sa grâce escript les renientenant de s'y acquiter que 1'on n'aye plus de plaintes. 20 july 1574
64. Minute meins g.h. schrijvens an drossart van der Schelling Hotnea, dat s.g. sijne brieven ontfangen end darop nit kan disponeren om die ongelegentheit der tijt. Jedoch an die 24 oldesten geschreven hom t'assisteren totte reparatie der dijckaigen. End van sin commissie die hem afhendich gemacht, dat darin ter gelegener tijt sal versien worden. Datirt 8 marty 1575
65. Minute an die van der Scelling belangend den schaden so Thierik Hotnea mit sijn gevancknis geleden, end van die kaydijcken. 8 marty 1575
66. Billet ordonnance à monsieur de Billy pour ceulx du Scelling. 7 february 1576
67. Copia scrivens an drost ter Scelling. Letsten marty 1576
68. Concept scrivens an den abt van Lidlum om die kercke tot Horne op 't eylant Scelling, die tot sijner collatie stait, met een beqwam priester te versien. 22 may 1577
69. Concept à monsieur de Ville: lettre commendatrice pour le seigneur Gerbrant de Walckema, drossart du Schelling, se retirant dudit office et prendre sa demeure à son ...., de l'avoir pour recommande en contemplation de sa grace pour les loyaux services. 23 may 1577
70. Original scrijven van de oldermans end voegden van 't gasthuis des namen Jesus tot Leewarden an min g. vrowe van Arenberg, om een jarlixe rente van 195 guldens den armen beset, die nu 9 jaren unbetalt verlopen, hypothecirt op Scelling, Wedde, Vollenhoe etc.. Bitten betaling. 12 april is 1578
71. Copia dern verschrijvinge transport van die jairlixe rente van 195 carls. gl. komende van juncker Baltasar van Vairquiste, by sinen testamente den armen in 't gast- offte weesehuiss ten soeten namen Jesus tot Lewarden besat, die hair f.g. ratificirt end glofft also te betalen, in dry glijcken terminen weder aff te leggen end te redimeren, hipothecirt op hair f.g. actien end godern te Vollenhoe, Wedde end andern in Overissel ligende. 20 july 1570
72. Quitance d'Elco van der Haule, advocat in 't Hoff van Frieslant, executeur van den testament Balthasar van Warkuysch, van 195 g., entfangen in den nam van m.g.h. grave tot Aremberge, durch Matthijs Boom, marscalck op 't huyss Lewarden, uth s.g. gaigen rente affterfolgende die brieven d'asignatie. Letsten septembris 1565 erschenen
73. Minute h.f.g. an die underthanen ter Scelling; point dépesché etchangé. 7 marty 1580
74. Minute au Drossart luy commandant de présenter les comptes au chastellain d'Hontzelredijck. 10 marty 1580
75. Lettre missive de Robert Ham Burger tot Gruningen, van die contributie so denen van der Scelling afgefordert dor min heer van Verdugo. 11 decembris 1588
76. A messieurs des Finances. Minute de madame solicitant payement de 900 florins luy deu des artelleries qui sont à Harlingen, pour donner satisfaction à ses créditeurs. 16 octobris 1572
Beschrijving van de series en archiefbestanddelen
- Stukken betreffende rechten en bevoegdheden., A.
  - Verwerving, belening en leenrechterlijke verhouding., a.
    - Akte van belening door hertog Jan van Beieren, graaf van Holland van Gerard van Heemskerk, met de heerlijkheid Terschelling, met authentiek afschrift, gehecht aan origineel (ca. 1500); 1421; 1, 1.1; 1 charter en 1 stuk
      (reg. nr. 4).
      - Charter, 1.1
        Dit inventarisnummer is alleen als kopie te raadplegen.
        4 1421 maart 24
        Johan, hertog in Beieren, oorkondt dat hij zijn raad Geryt van Heemskerck, ridder, heert te Oishuysen, met de Scellinge c.a. beleent, als een onversterfelijk erfleen, zoals zijn nicht Jacoba van Beieren vóór hem heeft gedaan; onder bepaling dat het slot dat heer Geryt daar laat bouwen een open huis moet zijn voor de oorkonder.
        Den Hage, 24 maart 1421
        Oorspr. (Inv. no. 1.1).met uithangend geschonden zelf, met tegenzegel, van de oorkonder in rode was.
        Authentiek afschrift, (Inv. no. 1) (ca. 1500), voorheen gehecht aan bovengenoemde oorkonde.
        Authentiek afschrift, (ca. 1529), (Inv. no. 4) geschreven op hetzelfde blad als akte van 3 augustus 1417 (regest nr. 3).
      - Authentiek afschrift, 1
    - Stukken betreffende de overdracht door Frans van Busleyden, proost van de St.-Donaaskerk te Brugge aan Cornelis van Bergen, van de heerlijkheid Terschelling, met akte houdende verklaring door deken en kapittel van de St.-Donaaskerk en Leo, kanunnik van St.-Vaast, van de ontvangst van 460 gulden van 40 groten Vlaams, van Cornelis van Bergen, voor de afkoop van een jaarlijkse rente van 25 gulden, als compensatie voor het verlies van de heerlijkheid, 1504.; 1501-1502; 2, 2.1 - 2.5; 4 charters en 4 stukken, aan elkaar gehecht en twee charters
      (reg. nrs. 13-17, 19, 21, 27).
      - 1501 november 3, 2.1
        13 1501 november 3
        (Philips de Schone), aartshertog, doet uitspraak in het geschil tussen Fransçois de Busleyden, aartsbisschop van Besançon, proost van de St. Donaaskerk te Brugge enerzijds en Cornille de Berghes, als man en voogd van Marye de Zevenberghe anderzijds over het eiland Scellinghe; hij verklaart dat het eiland met de daarbij behorende rechten aan de laatste is toegewezen, terwij het eerste uit de heerlijkheid van Brecht in Brabant een rente van 25 pond van 40 groten Vlaams zal krijgen.
        Bruxelles, 3 november 1501
        Oorspr. in duplo (Inv. no. 2.1). De grosse beschemd voor de Busleyden is door chemicaliën geschonden.
        Authentiek afschrift, (16e eeuw), gehecht aan bovengenoemde oorkonde.
        Authentiek afschrift, (ca. 1529), (inv.nr. 4).
      - 1501 november 3, 2.2
        14 1501 november 3
        (Philips de Schone), aartshertog, verklaart na zijn vonnis in zake de aanspraken op Scellingen van Fransçois de Busleyden, aartsbisschop van Besançon, proost van de St. Donaaskerk te Brugge, het eiland Scellingen ontvangen te hebben; welk eiland hij, op advies van zijn leenmannen aan Cornille de Berghes, ridder van de orde van het Gulden Vlies, als man en voogd van Marye de Zevenbergh in leen zal geven.
        Brussel, 3 november 1501
        Oorspr. (Inv. no. 2.2).
        Authentiek afschrift, 1606, (inv.nr. 41).
      - 1502 juli 16, 2.3
        17 1502 juli 16
        Philips, aartshertog van Oostenrijk, oorkondt, dat hij naar aanleiding van het akkoord d.d. 1501 november 3 (reg. nr. 13) tussen zijn raad, de aartsbisschop van Besançon, proost van de St. Donaaskerk te Brugge en zijn raad Cornelis van Bergen, ridder, heer van Zevenbergen, gemachtigde en echtgenoot van Maria van Zevenbergen, betreffende het eiland en de hoge en lage heerlijkheid van der SCelling c.a., Cornelis van Bergen beleent met de voornoemde heerlijkheid en het akkoord bevestigt.
        16 juli 1502
        Oorspr. (Inv. no. 2.3), met uithangend kleinzegel van de oorkonder in rode was.
      - 1502 juli 23, 2.4
        21 1502 juli 23
        De inwoners van der Schellinck ontvangen en huldigen Cornelis van Berghen, heer van Zevenbergen als hun heer, in het bijzijn van raad mr. Willem van Berendrecht, secretaris Barthoult van Assendelft en deurwaarder Pieter de Grebber, en leggen een eed af, zoals zij die ook aan Phillips, aartshertog van Oostenrijk gedaan hebben.
        23 juli 1502
        Oorspr. (Inv. no. 2.4).
      - 1504 december 23, 2.5
        27 1504 december 23
        Deken en kapittel van St. Donaas te Brugge en Leo, kannunik van St. Vaast en als proost-vicaris voor Georgius, paltsgraaf van Beieren, verklaren van Cornelis Cornelius de Bergis, ridder, heer van Brect, ontvangen te hebben 460 gulden van 40 groten Vlaams voor de afkoop van een jaarlijkse rente van 25 gulden, indertijd als compensatie voor de afstand van de aanspraken op het eiland de Scellinghe gegeven.
        Brugis in Capitulo nostro anno 1504, 23 decembris
        Oorspr. (Inv. no. 2.5).
      - Overige stuk(ken) (niet apart geborgen), 2
        15 1501 november 4
        (Philips de Schone), aartshertog, verzoek de stadhouder, de leenmannen en de raden van Holland, om Cornelis van Berghen in bezit te stellen van het eiland Scellinghe
        Bruxelles, 4 november 1501
        Oorspr. op papier (Inv. no. 2).
        16 1501 november 4
        (Philips de Schone), aartshertog, schrijft aan de drie staten en alle inwoners van het eiland Scellinghen, dat zij Cornelis van Berghen, ridder in de orde van het Gulden Vlies, kamerling en maarschalk, door hem met het eiland beleend, moeten ontvangen, huldigen en gehoorzamen als hun wettige heer
        Brussel, 4 november 1501
        28 1501 november 4
        Andreas van Wytenhove, notaris van het diocees Kamerijk, verklaart dat Franciscus van Busleyden, aartsbisschop van Besançon, proost van de St. Donaaskerk te Brugge in het diocees Doornik, Philibertus Naurelli heeft aangesteld om te bemiddelen tussen hem en Cornelis van Bergen, ridder, over de zaak van de heerlijkheid Terschelling.
        Oorspr. op papier (Inv. no. 2). Met notarismerk
        Dit stuk is afkomstig uit de Verspreide Charters Rijnland van het Rijksarchief in Zuid-Holland.
        19 1502 juli 18
        De graaf van Egmond, heer van Baer etc., stadhouder-generaal, en het Hof van Holland, Zeeland en West-Friesland schrijven aan het gerecht en de inwoners van der Scelling, dat zij Cornelis van Bergen, heer van Zevenbergen etc., die wordt vergezeld door de raad mr. Willem van Berendrecht en de secretaris Barthoult van Assendelft, moeten ontvangen en erkennen als hun wettig heer
        De Hage, 18 juli 1502
    - Akte van overdracht door Jarich Popma aan Cornelis van Bergen, van de heerlijkheid Terschelling, met stukken betreffende hun geschil over de inkomsten uit de heerlijkheid, met authentieke afschriften, 1502-1503; (16e eeuw) en 1537.; 1502; 3, 3.1 - 3.4; 2 losse en 2 getransfigeerde charters,1 stuk en 1 katern
      (reg. nrs. 20, 22-26).
      - 1502 juli 19, 3.1
        20 1502 juli 19
        Het Hof van Holland maakt bekend, dat Tjarich Focke zoon Poppema verklaard heeft, dat hij afstand doet van al zijn rechten en aanspraken op het eiland van der Scelling, ten behoeve van Cornelis van Bergen, heer van Zevenberghen; waarbij Tjarich aan Cornelis van Bergen verzocht heeft, hem aan te stellen als schout van der Schelling.
        Haerlem, 19 juli 1502
        Oorspr. (Inv. no. 3.1), met uithangend kleinzegel van het Hof van Holland in rode was.
        Vastgehecht aan de akten, dd. 15 december 4, 1502 december 12 en 1503 januari 15 (reg.nrs. 22, 23 en 26).
      - 1502 december 4, voorheen getransfigeerd, maar losgeraakt?, 3.2
        22 1502 december 4
        Cornelis van Bergen, heer van Zevenberghen en Jarick Poppama, verklaren ten overstaan van schout en schepenen van Grave, dat zij zich onderwerpen op straffe van een boete van 500 gouden Rijnse gulden, aan de uitspraak van 8 arbiters, namelijk Coenriet Jansz. van den Berken, deken van Grave, Peter van den Hout, schout van Grave, Janne den Creux en Geritte van Heessel, voor Cornelis van Bergen, en Henricke Hermansz, pastoor van Midlant, Symon Cortstege alias Bottelier, kanunnik te Grave, Anthonize van den Bronk en Janne Frederix, burgers van Grave voor Jarick, in hun geschil over de inkomsten uit de heerlijkheid van der Schelling.
        4 december 1502
        Oorspr. (Inv. no. 3.3), met uithangend zegel van Cornelis van Bergen in rode was en de uithangende zegels van Jarick Poppama, schout Peter van den Hout en schepenen Pouwel van Suiss en Rutger van Doerne in groene was.
        (Was) vastgehecht aan de akten, dd. 1502 juli 19, 1502 december 12 en 1503 januari 15 (reg.nrs. 20, 23 en 26).
        Authentiek afschrift, (16e eeuw), (inv.nr. 3).
        Geïnsereerd in de akte d.d. 1502 december 12 (reg.nr. 23).
      - 1502 december 12, voorheen getransfigeerd, maar losgeraakt?, 3.3
        23 1502 december 12
        Coenriet Jansz. van den Berken, deken van Grave, Peter van den Hout, schout van Grave, Janne den Creux en Geritte van Heessel, Henricke Hermansz, pastoor van Midlant, Symon Cortstege alias Bottelier, kanunnik te Grave, Anthonize van den Bronk en Janne Frederix, burgers van Grave, oorkonden, dat naar aanleiding van de submissie van Cornelis van Bergen, heer van Zevenberge en Jairick Poppama, dd. 1502 december 4 (reg. nr. 22) inzake hun geschil over het innen van huisgeld, het recht van jagen enz., voorhen verschenen zijn Cornelis van Bergen en Jairick Poppama, waarbij Cornelis van Bergen verklaard heeft, dat hij door vererving eigenaar is van der Schelling, c.a. zoals blijkt uit een aantal akten, en Jairick verklaard heeft dat hij Cornelis wel als heer erkend heeft, maar dat Cornelis van Bergen niet meer recht heeft op inkomsten uit de heerlijkheid van der Schelling als een graaf van Holland; de 8 arbiters besluiten en verklaren na inzage van alle stukken:
        Jairick heeft geen recht op inkomsten uit de heerlijkheid van der Schelling.
        Jairick mag de opbrengst van de molen te Formeerhem en de renten van Grynt houden, tot Cornelis van Bergen bewijst dat deze rechten bij de heerlijkheid behoren.
        Cornelis van Bergen zal Jairick jaarlijks 20 paar konijnen geven en Jairick mag een paar zwanen houden.
        Jairick moet alle akten enz., die betrekking hebben op de heerlijkheid aan Cornelis van Bergen geven.
        Jairick moet Cornelis van Bergen behulpzaam zijn en een trouw onderdaan blijven.
        Beide partijen zullen door willige codemnatie voor het Hof van Holland deze uitspraak laten bekrachtigen.
        12 december 1502
        Oorspr. (Inv. no. 3.3), met uithangend zegels van Cornelis van Bergen in rode was en de van Jairick in groene was, en de zegels van de oorkonders, 3 in rode was, 1 in groene was, 2 verloren en 2 restanten in groene was.
        (Was) vastgehecht aan de akten, dd. 1502 juli 19, 1502 december 4 en 1503 januari 15 (reg.nrs. 20, 22 en 26)
        Authentiek afschrift, (1538), (inv.nr. 3).
      - 1503 januari 15, getransfigeerd, 3.4
        26 1503 januari 15
        Het Hof van Holland verklaart, dat verschenen zijn Aernt jansz. van der Sluys, als gemachtigde van Cornelis van Bergen en Heynrick Hermansz, pastoor te Midtslant, als gemachtige van Jarich Poppama, die verzocht hebben om de uitspraak van 8 arbiters d.d. 1502 december 12 (reg.nr. 23), in het geschil tussen Cornelis van Bergen en Jarich door het Hof vast te laten leggen; waarna het Hof de uitspraak voor beide partijen bindend verklaart en deze akte transfigeert met de uitspraak (reg. nr. 23).
        Den Hage, upten 15e dach januarius int jaer ons heeren 1502 nae scryven 's hoofs van Hollant
        Oorspr. (Inv. no. 3.4), met uithangend kleinzegel van het Hof van Holland.
        Getransfigeerd met de akte d.d. 1502 december 12 (reg.nr. 23). (Was) vastgehecht aan de akten, dd. 1502 juli 19, 1 1503 januari 15 (reg.nrs. 20 en 26).
        Authentiek afschrift, (1538), (inv.nr. 3.)
        24 1503 januari 5
        Adriaan Mersman en Ruttger van Doernen, schepenen van Grave, oorkonden, dat Cornelis van Berghen, heer van Zevenbergen, zijn dienaar Aernt Jansz. van der Sluys machtigt om namens hem te verschijnen voor het Hof van Holland om de uitspraak door arbiters in het geschil tussen Cornelis van Bergen en Jarich Poppama, door willige codemnatie vast te laten leggen.
        5 januari 1503
        Geïnsereerd in de akte d.d. 1503 januari 15 (reg.nr. 26).
        25 1503 januari 8
        Jarich Poppama machtigt Heynrick Hermansz, priester te Midtslant, om namens hem te verschijnen voor het Hof van Holland, om de uitspraak in het geschil tussen hem en Cornelis van Bergen, door willige codemnatie vast te laten leggen.
        8 januari 1503
      - Overige stuk(ken) (niet apart geborgen), 3
    - Akten betreffende beleningen, het schoutambt, privileges en overdracht aan Cornelis van Bergen van de heerlijkheid Terschelling, authentieke afschriften, (ca. 1529).; 1398-1504; 4; 1 omslag
      (reg. nrs. 1-6, 8-10, 13, 14, 17, 18, 20, 21, 27).
      Waarschijnlijk gemaakt bij de belening door keizer Karel V van Cornelis van Zevenbergen, 1529.
      1 1398 augustus 26
      Aelbrecht, hertog in Beieren, oorkondt, dat hij Ziwaert Poppama aanstelt als schout op der Scellingh, en hem machtigt om zelf schepenen en andere dienaren aan te stellen.
      Den Hage, 26 augustus 1398
      Authentiek afschrift, (ca. 1529) (Inv. nr. 4).
      3 1417 augustus 3
      Jacoba (van Beieren) oorkondt, dat zij aan Geryt van Heemskerc, ridder, verkocht heeft het land van Scellinge met de hoge en lagge heerlijkheid c.a. voor 2000 Hollandse gouden schilden, als een onversterfelijk erfleen, dat heer Geryt zal beschermen tegen Jan van Arckel, als die aanspraak mocht maken op de heerlijkheid; voorts dat het slot dat heer Geryt daar laat bouwen een open huis moet zijn voor de oorkondster; tenslotte staat zij hem toe dat hij de inwoners van de heerlijkheid mag straffen als zij hem niet willen ontvangen en gehoorzamen.
      Middelburch, 3 augustus 1417
      Geschreven op hetzelfde blad als de akte d.d. 1421 maart 24 (reg.nr. 4).
      Authentiek uittreksel (1606) (Inv. nr. 41).
      Gedrukt: F. van Mieris, Groot Charterboek der Graaven van Holland, Leiden 1756, deel IV, p. 413; G.F. Schwartzenberg, deel 1, 395.
      5 1429 april 9
      Jacop, hertogin van Beieren. oorkondt, dat zij Meyne, dochter van heer Gerit van Hemskercke, vrouw van Ghysbert van Vyanen, beleent met de goederen, welke haar van haar vader zijn aanbestorven.
      Den Hage, 9 april 1429
      6 1469 november
      Charles, hertog van Bourgondië, oorkondt, dat hij zijn raad, mr. Anthone Hanneron, protonotarius, proost van de St. Donaskerk te Brugge, voor zijn goede diensten beleent met de hoge en lage heerlijkdheid van Scellynge tegen afstand van eenderde deel van de opbrengsten uit voornoemde heerlijkheid aan de oorkonder, als graaf van Holland.
      Brouxelles, november 1469
      Gedrukt: A. Meraeus, Opera Diplomatica et Historica, ed. J.F. Foppens, Brussel 1734, dl. III, p. 208.
      8 1476 juni 19
      Karel, hertog van Bourgondië, oorkondt, dat hij in aanwezigheid van zijn leenmannen, Marie van Zevenbergen beleent met de hoge en laage heerlijkheid van Noerdelooze en van Slingelant c.a., de Groten Weert, gelegen in het kerspel van Noerdeloze en Menckeloiz, de hoge en lage heerlijkheid van Nyeucoop c.a., het huis te Hemskercken c.a, het ambacht van Luttich Oisthuzen c.a., het dorp Eterssen c.a, de hoge en lage heerlijkheid van Schellinge c.a. en alle andere goederen die haar zijn aanbestorven van haar broer Joost van Zevenbergen; voor welke belening haar vader Art van Stryen, heer van Zevenbergen, hulde en manschap heeft gedaan.
      19 juni 1476
      Afschrift, (ca. 1529) (Inv. nr. 4).
      Aan elkaar gehecht.
      18 1502 juli 16
      De graaf van Egmond, heer van Baer etc., stadhouder-generaal, en het Hof van Holland, Zeeland en West-Friesland, bevelen en machtigen de deurwaarder van het Hof van Holland naar Scelling te gaan om Cornelis van Bergen, heer van Zevenbergen, daar in het bezit te stellen van de heerlijkheid van der Scelling c.a.; voors bevelen zij het gerecht en de inwoners van der Scelling om Conrlis van Bergen te ontvangen en te erkennen als hun wettig heer en de deurwaarder hierbij te helpen.
      Den Hage, 16 juli 1502